【裁判字號】    99,交聲,214
【裁判日期】    991206
【裁判案由】    違反道路交通管理處罰條例聲明異議
【裁判全文】
臺灣雲林地方法院交通事件裁定         99年度交聲字第214號
原處分機關  交通部公路總局嘉義區監理所雲林監理站
受處分人即  林輔賢
異  議  人
上列受處分人因違反道路交通管理處罰條例案件，對於交通部公
路總局嘉義區監理所雲林監理站99年10月11日所為之裁決（原處
分案號：雲監裁字第裁72-KAK052108號裁決書），聲明異議，本
院裁定如下：
    主  文
異議駁回。
    理  由
一、原處分機關即交通部公路總局嘉義區監理所雲林監理站（下
    稱原處分機關）移送意旨略以：聲明異議人即受處分人林輔
    賢（下稱受處分人）駕駛其所有之農地搬運車於民國99年9
    月16日下午3 時40分許，在雲林縣四湖鄉○○村○○○○○路
    92公里處，因「農地搬運車未經核准領用牌證行駛公路」而
    違規，為雲林縣警察局臺西分局以雲警交字第KAK052108 號
    違反道路交通管理事件通知單舉發。受處分人於前揭時間、
    地點被舉發違規事實，係違反道路交通管理處罰條例第12條
    第1 項第2 款規定，原處分機關於99年10月11日以雲監裁字
    第裁72-KAK052108號裁決書，裁處罰鍰新臺幣（下同）3,60
    0 元（罰鍰業已於99年10月1 日繳納），車輛沒入，受處分
    人不服，具狀聲明異議。
二、本件受處分人聲明異議意旨略以：伊所駕駛之上開「農地搬
    運車」，俗稱鐵牛車，而查原處分機關並未將農地搬運車納
    入規範對象，亦未強制規定農地搬運車須領有牌照稅、扣徵
    燃料使用費，並納入責任保險之範圍，可見農地搬運車非屬
    汽車。原處分機關類推適用道路交通管理處罰條例第12條第
    1 項第2 款規定，逕將農地搬運車沒入，顯與法不符。又該
    農地搬運車係伊十幾年前向雲林縣古坑鄉農民購得，並非拼
    裝車，亦非報廢貨車改裝變身而成，當非上開條例所規範對
    象，自不得據以裁處罰鍰，為此提出聲明異議等語。
三、按拼裝車輛，未經核准領用牌證行駛者，處汽車所有人3,60
    0 元以上10,800元以下罰鍰，車輛並沒入之，道路交通管理
    處罰條例第12條第1 項第2 款及同條第2 項訂有明文。次按
    車輛新領牌照登記應繳驗車輛來歷憑證，道路交通安全規則
    第17條已有明文規定，不論國內製造或國外進口之車輛，均
    應繳驗出廠證明（國內製造者，出廠證明已與貨物完（免）
    稅照合併為「車輛出廠與貨物完（免）稅照證」），且國外
    進口之車輛，並應繳驗車輛類專用之「海關進口與貨物稅完
    （免）稅證明書」（異於一般貨物或零元件進口用之進口報
    單），如無法提具前述等車輛來歷憑證，仍屬拼裝車輛，倘
    行駛道路應依「道路交通管理處罰條例」第12條第1 項第2
    款之規定處以罰鍰及依同條第2 項之規定沒入車輛（臺灣高
    等法院臺中分院93年度交抗字第522 號裁定可資參照）。是
    如無法於新領牌照登記時提出具道路交通安全規則第17條規
    定之車輛來歷憑證者，即屬所謂「拼裝車輛」。又所謂「拼
    裝車」厥指「拼湊組裝」之車輛而言，並不以「由不同舊車
    零件拼湊而成之車輛」為限，此種車輛未經主管機關核准並
    領用牌照前，依前揭規定，禁止在道路上行駛，係為保障大
    眾交通安全，且因「拼裝車」駕駛使用安全性堪慮，有予以
    禁止必要。而各型量產車於正式出廠上市○○○○○段，其
    機電、引擎、動力傳輸、車身結構等各部系統均經原廠縝密
    精心設計，再以系統整合方式，詳為計算、測試、調校各系
    統於組合整車中之調諧性及合適度，目的在使各部系統經組
    裝成車後，能發揮原先設計最佳性能，使各部系統運轉功率
    及輸力負荷許容性或耐受度，彼此間緊密配合，相互調諧為
    用，而無倚輕倚重失衡現象，確保將來量產上市之整車於使
    用之安全性，是若未經嚴謹程式設計、檢測及製造車輛，其
    安全性顯然堪慮。至若任意改裝非屬原廠設計規範或容許代
    換零件，因已更動並破壞「整車」既有設計之系統調諧性及
    合適度，且未經原廠重行調校及測試，各系統整合運作是否
    緊密順暢，亦非無疑，同有危及行車安全之虞。故禁止「拼
    裝車」在公路行駛之立法本旨，係著眼於使用上不安全性，
    與基於使用安全性考量，任何非由合格正式車廠所設計、製
    造出廠之車輛或在原廠車上任意改裝非屬原廠設計規範或容
    許代換之零件，因其整車結構並不曾或更動後未再經原廠之
    嚴謹檢測及調校，使用上具有潛在危險性，此2 種車輛均屬
    「拼裝車」；是以如登記領得牌證前，是拼裝車輛，而未經
    核准領用牌證行駛者，即應適用第12條第l 項第2 款前段之
    規定科罰（臺灣高等法院89年度交抗字第204 號裁定、94年
    度交抗字第886 號裁定可資參照）。換言之，倘非合格正式
    車廠所設計、製造出廠之車輛或在原廠車上任意改裝非屬原
    廠設計規範或容許代換之零件，且無法提出具道路交通安全
    規則第17條規定之車輛來歷憑證者，即屬所謂「拼裝車輛」
    ，應依上開條例規定予以處罰，並予以沒入，合先敘明。
四、經查：
  (一)受處分人駕駛系爭車輛，於上揭時、地與他人發生事故，經
    雲林縣警察局交通警察隊臺西小隊警員到場處理，發現受處
    分人有「農地搬運車未經核准領用牌證行駛公路」之違規情
    節，因而製單舉發，嗣交通部公路總局嘉義區監理所雲林監
    理站以其違規事實明確，於99年10月11日以雲監裁字第裁72
    -KAK052108號裁決書，依道路交通管理處罰條例第12條第1
    項第2 款、第2 項規定，裁處異議人罰鍰3,600 元（罰鍰業
    已於99年10月1 日繳納），車輛沒入等情，有雲林縣警察局
    99年9 月17日雲警交字第KAK052108 號舉發違反道路交通管
    理事件通知單、原處分機關上開裁決書各1 份在卷可稽，且
    為受處分人所不爭執，足認受處分人確有於前開時間在公路
    上行駛系爭車輛之行為。
  (二)又查依照「農地搬運車規格範圍」第3 點、第4 點之規定，
    農地搬運車之詳細規格為：「三、車體：最長三五○公分以
    下，最寬一四○公分以下，最高（方向盤或把手至地面）一
    四○公分以下。四、載物台：最長二四○公分以下，最寬一
    四○公分以下，高度（台面至地面）七○公分以下。」，而
    經本院函詢雲林縣警察局台西分局（下稱台西分局）請其派
    員丈量本件扣案車輛之車體及載物台之長、寬、高，經台西
    分局於99年12月3 日以雲警西交字第0990014727號函復稱：
    系爭車輛之車體長為344 公分、寬150 公分、高（方向盤至
    地面）150 公分，載物台長211 公分、寬136 公分、高（檯
    面至地面）105 公分，並有系爭車輛照片14張以資佐證（見
    本院卷第27頁至第34頁），是以系爭車輛顯不符合農地搬運
    車之規格範圍，而非屬農地搬運車。受處分人雖辯稱：系爭
    車輛係十幾年前向雲林縣古坑鄉農民購入，非報廢貨車變裝
    變身而成，並非拼裝車等語，並提出原處分人所有之系爭車
    輛照片3 張為證（見本院卷第5 頁）。然依上開說明，拼裝
    車本不以「由不同舊車零件拼湊而成之車輛」為限，而系爭
    車輛並不符合農地搬運車之規格，已如前述，且查受處分人
    亦未能提出系爭車輛之各項來歷憑證，系爭車輛復未依道路
    交通安全規則等條例辦理規格檢查及檢驗並核准發照，即屬
    拼裝車，縱使系爭車輛非受處分人自行拼裝，然該車並不因
    受處分人購買後即改變其性質，故系爭車輛確實為受處分人
    所有且未經核准領用牌證之拼裝車無訛。
  (三)按「汽車」係指在道路上不依軌道或電力架線而以原動機行
    駛之車輛，道路交通管理處罰條例第92條第1 項所授權訂立
    之道路交通安全規則訂有明文。受處分人雖辯稱：系爭車輛
    並非道路交通管理處罰條例第12第1 項所稱之「汽車」，故
    不得依該條規定處罰等語，惟查，本件車輛既依原動機行駛
    於道路，而非依固定軌道行駛，與道路交通規則所稱第2 條
    第1 項第1 款「汽車」定義相符，誠屬明確。又受處分人雖
    辯稱：該車輛未繳納牌照稅、扣徵燃料使用費、辦理強制責
    任險，顯非屬汽車等詞，惟此係因系爭車輛並未登記領得牌
    照，本即禁止在道路上行駛，自無可能再就此等車輛課徵牌
    照稅等費用，此事實尚無礙於認定該車輛是否屬於道路交通
    管理處罰條例所稱之汽車。
五、綜上所述，受處分人所駕駛之系爭車輛既屬拼裝車輛，則其
    在未經交通部以車輛型式安全及品質一致性審驗之方式審驗
    合格，核發車輛型式安全審驗合格證明文件，再由公路監理
    機關依相關規定登記檢驗合格、辦理車輛發照前，即駕駛該
    車輛在公路上行駛，自屬拼裝車輛未經核准領用牌證行駛，
    而違反道路交通管理處罰條例第12條第1 項第2 款之規定無
    訛。依此，受處分人違規事證既屬明確，衡酌拼裝車輛未經
    監理機關檢驗，又無強制納保之規定，如有肇事，常使受害
    者之權益無法保障，衍生嚴重之社會問題，是原處分機關依
    道路交通管理處罰條例第12條第1 項第2 款規定裁處罰鍰3,
    600 元，並依同條第2 項規定沒入車輛，核無不當。是本件
    異議為無理由，應予駁回。
六、依道路交通管理處罰條例第87條第2 項，道路交通案件處理
    辦法第19條，裁定如主文。
中    華    民    國    99    年    12    月    6     日
                  交通法庭    法  官  段奇琬
以上正本證明與原本無異。
如不服本裁定，應於裁定送達後5 日內向本院提出抗告狀（須附
繕本）。
                                書記官  高培馨
中    華    民    國    99    年    12    月    6     日

司法院資訊處製作；財團法人民間司法改革基金會備份。
